臺灣板橋地方法院民事判決　　　　　　　93年度訴字第1663號
原　　　告　甲○○○
　　　　　　乙○○
共　　　同
訴訟代理人　連一鴻律師
被　　　告　子○○
　　　　　　癸○○
　　　　　　庚○○○
　　　　　　戊○○
　　　　　　丑○○
　　　　　　己○○
　　　　　　丙○○
　　　　　　辛○○
　　　　　　壬○○
　　　　　　丁○○
共　　　同
訴訟代理人　陳瑞萍律師
　　　　　　胡盈州律師
上　列一人
複　代理人　陳麗芬律師
上列當事人間請求撤銷詐害行為事件，經本院於民國94年9 月8
日言詞辯論終結，判決如下：
    主  文
被告子○○、癸○○就附表一所示建物，於民國九十年八月九日
所為贈與行為及同年月二十三日所為所有權移轉登記行為，應予
撤銷。
被告癸○○應將前項所有權移轉登記予以塗銷。
被告庚○○○、戊○○就附表二所示建物，於民國九十年八月九
日所為贈與行為及同年月三十一日所為所有權移轉登記行為，應
予撤銷。
被告戊○○應將前項所有權移轉登記予以塗銷。
被告丑○○、己○○、丙○○、辛○○、壬○○之被繼承人林宜
桐與被告丁○○就附表三所示建物，於民國九十年八月九日所為
買賣行為及同年月三十一日所為所有權移轉登記行為，應予撤銷
。
被告丁○○應將前項所有權移轉登記予以塗銷。
訴訟費用由被告負擔。
    事  實
甲、原告方面：
壹、聲明：如主文第1 至6 項所示。
貳、陳述：
一、被告林宜桐於本件訴訟中之民國94年3 月7 日死亡，其繼承
    人為被告丑○○、己○○、丙○○、辛○○、壬○○等5 人
    ，此有卷附戶籍謄本在卷可稽，並經其5 人承受訴訟，合先
    敘明。
二、被告子○○、庚○○○、林宜桐於87年3 月6 日與原告協議
    就伊等所提供座落台北縣新莊市○○段748 地號土地與訴外
    人汎錡建設股份有限公司（下稱汎錡建設公司）合建之龍安
    大第戶別編號C6、C7壹樓及戶別編號C6二至八樓暨車位7 位
    分配予原告，此有協議書可稽，上開協議書所載之C6棟2 至
    8 樓及C7棟1 樓，即附表一、二、三所示之8 間建物，且依
    本院89年度重訴字第123 號判決「被告汎錡建設股份有限公
    司應按如附表所示之房屋應有部分移轉所有權登記與被告子
    ○○、林宜桐、庚○○○，再由被告子○○、林宜桐、庚○○○移轉登記與原告甲○○○、乙○○」，亦即該8 間建物
    ，訴外人汎錡建設公司應移轉所有權登記與被告林宜桐應有
    部分3 分之1 ，被告子○○及庚○○○各12分之1 ，再由被
    告子○○、林宜桐、庚○○○移轉登記與原告。嗣被告子○○、林宜桐、庚○○○不服提起上訴，現尚於臺灣高等法院
    91年度重上字第56號宙股審理中（惟業經於94年1 月21日裁
    定「本件於臺灣板橋地方法院93年度訴字第1663號撤銷詐害
    行為事件民事訴訟終結前，停止訴訟程序」）。於93年3 月
    15日，該案高院行準備程序時，法官諭令上代（即本件原告
    ）提出建物分配土地應有部分之詳細情形及原則，原告因而
    於93年3 月30日申領建物登記謄本，赫然發現系爭8 間建物
    ，訴外人汎錡建設公司已經移轉，但僅建號4860號建物（即
    新莊市○○街200 號4 樓）有被告林宜桐登記權利範圍3 分
    之1 外，其餘建物均未移轉登記林宜桐3 分之1 ，子○○及
    庚○○○各12分之1 ，再經上開案件高院民事庭向新莊地政
    事務所調得之建物所有權移轉登記資料，得知訴外人汎錡建
    設公司係有按林宜桐應有部分3 分之1 ，庚○○○、戊○○
    、林凱盈、林偉國、子○○、癸○○、林琇真、丁○○各應
    有部分12分之1 ，於90年8 月8 日移轉所有權登記，惟被告
    子○○、庚○○○、林宜桐於取得所有權登記後，竟均於90
    年8 月9 日，被告子○○及庚○○○分別將其所取得之系爭
    8 間建物應有部分12分之1 贈與予其子癸○○及戊○○，並
    分別於90年8 月23日及31日辦畢所有權移轉登記；被告林宜
    桐將其所取得之應有部分3 分之1 ，除建號4860號建物（即
    新莊市○○街200 號4 樓）外，其餘7 間建物出賣與其侄子
    丁○○，並於90年8 月31日辦畢所有權移轉登記。上開被告
    子○○、庚○○○及林宜桐以贈與或買賣為原因移轉所有權
    登記予被告癸○○、戊○○及丁○○之行為，已損害原告之
    債權。
三、按「債務人所為之無償行為，有害及債權者，債權人得聲請
    法院撤銷之。債務人所為之有償行為，於行為時明知有損害
    於債權人之權利者，以受益人於受益時亦知其情事者為限，
    債權人得聲請法院撤銷之。．．．債權人依第一項或第二項
    之規定聲請法院撤銷時，得並聲請命受益人或轉得人回復原
    狀。．．．。」，民法第244 條第1 、2 、4 項前段定有明
    文。本件附表一、二之8 間建物應有部分各12分之1 ，被告
    子○○、庚○○○於90年8 月9 日分別贈與伊子癸○○、戊○○，並於90年8 月23日及31日分別辦畢所有權移轉登記，
    被告子○○、庚○○○所為贈與之無償行為，自有害及原告
    之債權，原告自得依民法第244 條第1 項之規定，訴請法院
    撤銷之，並得依同條第4 項前段之規定，訴請受益人即被告
    癸○○、戊○○回復原狀，爰訴請如訴之聲明第1 、2 、3
    、4 項。又本件附表三之7 間建物應有部分各3 分之1 ，被
    告林宜桐出賣與知情之被告丁○○，並辦畢所有權移轉登記
    ，被告林宜桐、丁○○間所為買賣之有償行為，自有害及原
    告之債權，被告林宜桐早於87年3 月6 日簽訂如原證1 號之
    協議書，及原告於89年1 月18日向本院提起履行契約之訴訟
    ，請求訴外人汎錡建設公司移轉系爭建物所有權登記予林宜
    桐，再移轉登記予原告之時，即已明知就附表三之7 間建物
    ，伊應移轉所有權登記予原告，竟仍於其後之90年8 月9 日
    出賣予被告丁○○，並於90年8 月31日以買賣為原因辦畢所
    有權移轉登記予被告丁○○，故被告林宜桐於行為時明知有
    損害原告之權利。另原告於89年1 月18日具狀訴請履行契約
    請求建物移轉所有權登記時，係將丁○○列為被告，原告嗣
    於該案89年5 月24日言詞辯論時撤回之，且丁○○亦收受該
    起訴狀繕本，故被告丁○○亦明知原告訴請附表三之7 間建
    物所有權移轉登記，竟於其後90年8 月9 日買受被告林宜桐
    應移轉予原告之上開7 間建物，並於90年8 月31日辦畢所有
    權移轉登記，故被告丁○○顯於受益時明知有損害原告之權
    利，原告自得依民法第244 條第2 項之規定，訴請法院撤銷
    之，並得依同條第4 項前段之規定，訴請受益人即被告丁○○回復原狀，爰訴請如訴之聲明第5 、6 項。
四、對被告抗辯之陳述：
（一）查民法第244 條第3 項固規定：「債務人之行為非以財產
      為標的，或僅有害於以給付特定物為標的之債權者，不適
      用前二項之規定」，惟本件被告子○○、庚○○○、林宜
      桐就附表一、二、三所示建物所為贈與及買賣並移轉所有
      權登記之行為，並非僅有害及原告請求給付特定物為標的
      之債權，尚有害及原告其他之金錢債權。茲說明如下：
  １、被告子○○、庚○○○、林宜桐依87年3 月6 日與原告所
      簽訂協議書（見原證一號）之規定，自應將龍安大第戶別
      編號C6、C7壹樓（二戶合計三十六坪）及戶別編號C6二至
      八樓（其每戶不足三十六坪部分，全數七戶以三百萬元補
      貼）暨車位七位移轉所有權登記與原告。惟依被告六人及
      其他合建地主所簽訂之房屋分配同意書（附於臺灣板橋地
      方法院89年度重訴字第123 號卷第245 、246 頁）第二條
      約定，被告林宜桐應有部分為三分之一，惟子○○、庚○○○應有部分僅各十二分之一，其餘之應有部分均為林宜
      宗之子女林琇真、丁○○、癸○○及林宜柳之子女戊○○
      、林凱盈、林偉國各依應有部分十二分之一所有（見原證
      十一號），惟其等並非協議書之當事人，被告子○○、庚○○○無法給付其各應移轉之權利範圍三分之一之差額各
      為十二分之三（即三分之一減去十二分之一）部分，自應
      負債務不履行之損害賠償，上開七個車位，每位以50萬元
      計，被告子○○、庚○○○各應賠償原告車位之損害為87
      萬5,000 元（計算方式：五十萬元乘以七（車位數）乘以
      二分之一（無法給付之應有部分）除以二（子○○及庚○○○二人）（見原證二號判決第32頁第5 行至第33頁第15
      行）；C6棟一樓之房屋依上開「房屋分配同意書」（見原
      證十一號）第二條規定，係屬訴外人林宜銘所有，而C7棟
      一樓係分配被告六人及林琇真、林凱盈、林偉國三人，僅
      有33.77 坪，不足36坪，則此債務不履行之損害賠償數額
      為30萬元乘以2.23坪，即為66萬9,000 元，因係可分之債
      ，自應由被告子○○、庚○○○、林宜桐三人各平均分擔
      22萬3,000 元（見原證二號判決第33頁倒數第3 行至第34
      頁第15行）；C6棟二至八樓，每戶均不足36坪，依協議書
      規定，被告子○○、庚○○○、林宜桐應以300 萬元補貼
      原告，而此亦係可分之債，自應由被告子○○、庚○○○
      、林宜桐三人各平均分擔100 萬元（見原證二號判決第34
      頁倒數第3 行至第35頁第14行）。以上三項合計被告子○○、庚○○○各應給付原告209 萬8,000 元；被告林宜桐
      應給付原告122 萬3,000 元，業經臺灣板橋地方法院89年
      度重訴字第123 號90年11月5 日判決命被告子○○、庚○○○、林宜桐給付（見原證二號判決第2 頁主文第二、三
      、四項）。被告子○○、庚○○○、林宜桐雖對上開判決
      不服上訴，現仍於臺灣高等法院審理中（案號：91年度重
      上字第56號，宙股承辦）。
　２、C6棟二至八樓，被告林宜桐應有部分為三分之一，而子○○、庚○○○應有部分各為十二分之一，其餘之應有部分
　    均為林宜宗之子女林琇真、丁○○、癸○○及林宜柳之子
      女戊○○、林凱盈、林偉國各依應有部分十二分之一所有
      ，則被告子○○、庚○○○無法給付其應移轉之權利範圍
      各為十二分之三部分，原告自得請求債務不履行之損害賠
      償，上開七戶建物建造成本每坪以4 萬2,000 元計，則此
      七戶建物被告子○○、庚○○○各應賠償原告損害為224
      萬7,630 元（計算方式：四萬二千元乘以七（戶數）乘以
      三十點五八（每戶坪數）乘以二分之一（無法給付之應有
      部分）除以二（子○○及庚○○○二人）（見原證十二號
      判決第4 頁第3 行至第5 頁第15行），因前開判決漏判，
      經原告聲請補充判決，臺灣板橋地方法院89年度重訴字第
      123 號90年12月18日即作出補充判決命被告子○○及庚○○○各應給付原告224 萬7,630 元（見原證十二號判決主
      文第一、二項）。被告子○○、庚○○○及林宜桐對於上
      開補充判決並未提出上訴，嗣於臺灣高等法院審理時擴張
      上訴聲明，請求廢棄原法院90年12月18日所為之「補充判
      決」，駁回對造關於該部分在第一審之訴及假執行之聲請
      ，惟經臺灣高等法院91年度重上字第56號裁定「子○○、
      庚○○○、林宜桐擴張上訴之部分駁回。」，雖被告子○○等三人提出抗告，但仍經最高法院92年度台抗字第573
      號裁定「抗告駁回」，而告確定（檢呈上開臺灣高等法院
      、最高法院裁定及確證明書各一件，見原證十三號），附
      此敘明。
　３、故原告對於被告子○○、庚○○○尚有金錢債權各為434
      萬5,630 元（其中各有224 萬7,630 元，係已確定），對
      於被告林宜桐尚有金錢債權為122 萬3,000 元。所謂有害
      於債權人之債權，係指減少其積極財產，或增加消極財產
      ，因而足以減少其一般財產，削弱共同擔保，致債權受有
      損害而不能受完全之清償者。經向財政部臺北市國稅局聲
      請財產歸屬資料清單（見被證十六號），被告子○○僅有
      MAZDA,2003年份，1991CC之汽車一輛，不足清償上開435
      萬5,630 元之金錢債權，故其將附表一所示建物贈與並移
      轉所有權登記予被告癸○○，自有害及原告上開給付特定
      物為標的之債權及金錢債權，甚明；而被告庚○○○並無
      財產，故其將附表二所示建物贈與並移轉所有權登記予被
      告戊○○，自有害及原告上開給付特定物為標的之債權及
      金錢債權，更不待言；另被告林宜桐雖有兩筆土地、三間
      房屋，但其所有新莊市○○段748 、748-1 號兩筆土地各
      應有部分三分之一及新莊市○○里○○街200 號4 樓應有
      部分三分之一之房屋係應移轉所有權登記予原告（參原證
      二號判決），而其餘新莊市○○里○○路250 號、252 號
      應有部分六分之一之兩間未保存登記之違章鐵皮房屋，其
      現值僅為119,333 元及228,933 元（見原證十六號），亦
      不足清償上開原告對於被告林宜桐122 萬3,000 元之金錢
      債權，故其將附表三所示建物出賣與被告丁○○並移轉所
      有權登記，自有害及原告上開給付特定物為標的之債權及
      金錢債權。從而，被告子○○、庚○○○、林宜桐就附表
      一、二、三所示建物所為贈與及買賣並移轉所有權登記之
      行為，並非僅有害及原告請求給付特定物為標的之債權，
      依民法第二百四十四條第三項之規定，原告自得提起本件
      撤銷詐害債權之訴。
（二）次查被告抗辯協議書性質上屬贈與契約，依修正前民法第
      四０七條規定，在未為移轉登記前，其贈與無效。且原告
      係無權侵占系爭土地，藉被告與汎錡建設合建契約交地期
      限之壓力，趁機要求贈與不動產及現金，係以不法行為侵
      害被告之所有權及簽約意思表示自由權，被告依民法第一
      九八條規定得拒絕履行云云，為原告所否認，且被告上開
      抗辯已於臺灣板橋地方法院89年度重訴字第123 號90年11
      月5 日宣判之判決理由中一一被駁斥，此觀該判決以「經
      核原告二人與被告子○○三人簽立之協議書，除第二條已
      明訂分配之不動產明細外，尚於第五條約定：『甲方（即
      被告子○○三人）支付乙方之搬遷費新台幣三百萬元整，
      於立協議書同時交付。』等語明確，被告子○○三人亦自
      認已交付三百萬元搬遷費與原告二人等情，且亦自認簽訂
      協議書之起因，係其等與被告汎錡公司之合建契約因原告
      在占有系爭土地而無法履行，因而簽訂等語，參諸上揭被
      告三人同意將如協議書第二項之不動產及車位移轉所有權
      ，並交付高達三百萬元之搬遷費與原告，而原告依此協議
      書負有自系爭土地搬遷之義務，則原告與被告子○○三人
      因簽立協議書而互負有相當之義務，是此協議書之性質，
      並非被告辯稱『附負擔之贈與』；又被告子○○三人另辯
      稱原告先前固於五十九年五月十九日向林宜桐、林宜宗（
      子○○之夫）及林宜柳（庚○○○之夫）承租系爭土地，
      惟租期自五十九年一月一日至七十三年十二月三十一日，
      然自七十三年十二月三十一日後兩造即未再續約，原告二
      人應係無權占有系爭土地，惟為原告否認，並以原告與林
      宜桐、林宜宗、林宜柳已就系爭土地依民法第四百五十一
      條成立『不定期限之租賃』等情為辯，惟不論原告二人就
      系爭土地之使用之法律關係為何，被告子○○三人既抗辯
      原告二人係無權占有，自應尋合法訴訟程序以解決上開紛
      爭，然子○○三人既於嗣後與原告二人簽立協議書，即應
      認兩方簽立協議書，即在解決上述之爭執，即就原告於簽
      立協議書前使用系爭土地之法律關係不再爭執，而逕依協
      議書上之約定處理，是原告二人於簽立協議書前使用系爭
      土地究係何種法律關係，自不影響嗣後簽立協議書之效力
      ；另被告子○○三人辯稱於八十七年三月六日簽立協議書
      ，是在迫於無奈（甚或幾近被脅迫之狀態）之狀況下，惟
      子○○三人於簽立協議書後即發函主張該協議書無效等情
      ，惟為原告所否認，訊據證人即協議書之見證人吳共業、
      見證律師吳展旭之證言，均未證述簽立協議書當時有何脅
      迫之情事，且被告子○○三人所謂『迫於無奈』、『幾近
      被脅迫』之狀態究係為何，均未見其舉證，其等所稱『幾
      近被脅迫』之狀態，亦與脅迫有間，其等雖於八十七年七
      月一日委託律師發函原告表示上開協議書係屬無效，然查
      上開協議，並未見有何無效之情形，是被告子○○三人此
      部分之辯解，均乏依據，無足妨礙原告二人得依此協議書
      為相關之請求。」（見原證二號判決第26頁第5 行至第27
      頁第14行），而認為被告上開辯解均不足採。雖被告子○○三人就臺灣板橋地方法院89年度重訴字第123 號90年11
      月5 日宣判之判決提起上訴，現在臺灣高等法院91年度重
      上字第56號審理中，尚未結案。惟90年12月18日宣判之補
      充判決部分，則已確定，此前已言之。該補充判決亦係以
      認定協議書有效為前提而作出之判決（見原證十二號補充
      判決第4 、5 頁），故協議書係屬有效，並無脅迫，且非
      屬贈與契約之認定，業經判決確定。被告於本案，再執前
      開理由抗辯，自無足採，亦無民法第一百九十八條債權廢
      止請求權之適用。
（三）復查民法第二百四十五條規定：「前條之撤銷權，自債權
      人知有撤銷原因時起，一年間不行使，或自行為時起經過
      十年而消滅。」。本件原告係於93年3 月30日因調閱系爭
      建物之登記謄本（見原證四號），赫然發現系爭八間建物
      ，訴外人汎錡建設公司已經移轉，但僅建號4860號建物（
      即新莊市○○街200 號4 樓）有被告林宜桐登記權利範圍
      三分之一外，其餘建物均未移轉登記林宜桐三分之一，子
      ○○及庚○○○各十二分之一（見原證四號），原以為係
      汎錡建設公司直接移轉所有權登記予癸○○、戊○○、丁○○，經上開案件高院訊問證人許添錡及劉嫦娥（汎錡建
      設公司之負責人及業務主任），均堅稱汎錡建設公司確有
      依照房屋分配同意書辦理移轉登記（見原證十四號），再
      經上開案件高院民事庭向新莊地政事務所調得之建物所有
      權移轉登記資料（見原證五號），始得知訴外人汎錡建設
      公司確有按林宜桐應有部分三分之一，庚○○○、戊○○
      、林凱盈、林偉國、子○○、癸○○、林琇真、丁○○各
      應有部分十二分之一，於90年8 月8 日移轉所有權登記（
      見原證六號），惟被告子○○、庚○○○、林宜桐於取得
      所有權登記後，竟均於90年8 月9 日，被告子○○及庚○○○分別將其所取得之系爭八間建物應有部分十二分之一
      贈與予其子癸○○及戊○○，並分別於90年8 月23日及31
      日辦畢所有權移轉登記（見原證七號）；被告林宜桐將其
      所取得之應有部分三分之一，除建號4860號建物（即新莊
      市○○街200 號4 樓）外，其餘七間建物出賣與其侄子丁○○，並於90年8 月31日辦畢所有權移轉登記（見原證七
      號）。故原告知悉被告子○○、庚○○○及林宜桐以贈與
      或買賣為原因移轉所有權登記予被告癸○○、戊○○及丁○○，距原告提起本件撤銷詐害債權之訴，並未超逾一年
      之除斥期間，自為法之所許，被告辯稱原告提起本件之訴
      ，已罹民法第二百四十五條時效云云，自無足採。
（四）再查被告主張原告至少有三次至地政機關調閱登記資料，
      早知悉被告間之贈與及買賣行為，早逾一年短期除斥期間
      云云。茲查：
　１、被告主張「原告於91年3 月18日民事準備書（一）狀（被
      證三第三頁表示，原告於上訴後曾經向地政機關聲請土地
      登記謄本，查原告係於90年11月30日提起上訴（被證四）
      ，當時被告間之贈與及買賣行為已經完成，則原告最少於
      提起上訴至準備書（一）狀期間，曾經至地政機關調閱過
      本件系爭房地資料，當時即已知悉被告間之贈與及買賣行
      為，迄今早逾民法第二百四十五條規定關於一年短期除斥
      期間。」云云，按原告於鈞院89年度重訴字第123 號請求
      被告林宜桐移轉新莊市○○段748 地號面積379.89平方公
      尺之土地應有部分三分之一移轉登記與原告，係遭判決敗
      訴，敗訴之理由係認合建之房屋應係各持分合建之六筆土
      地，而非原告主張之748 號土地（見原證二號判決第30頁
      第2 行至第32頁第1 行），因而原告申請土地登記謄本，
      以了解各筆土地上是否均有相同建號之建物，並未申請建
      物登記謄本（因建物部分，原告全部勝訴，無申請之必要
      ），被告謂「則原告最少於提起上訴至提出準備書（一）
      狀期間，曾經至地政機關調閱過本件系爭房地資料」云云
      ，惟原告並未申請建物部分之登記謄本，被告臆測原告曾
      調閱建物登記謄本，顯無足採。
  ２、被告又主張「原告於91年4 月1 日民事準備書（二）狀所
      引上證三號之土地登記謄本（被證五），其列印時間為91
      年3 月27日，由此可知，此為原告於被告間行為完成後至
      少第二次至地政機關調閱本件系爭房地登記資料。」云云
      ，按原告會再於91年3 月27日申請新莊市○○段746 、74
      7 、742 、743 地號土地登記謄本，係欲證明其重測前之
      地號舊子林段若干地號，見原告於另案91年4 月1 日之準
      備書（二）狀第二頁第十四行至第三頁第五行所載（被告
      將原告上開書狀列為被證五號，但僅影印首頁及末頁，並
      不完整，而該段陳述係在第二、三頁，故原告提出完整之
      該份書狀，見原證十五號）。原告並未申請建物登記謄本
      ，被告推測原告有調閱建物登記謄本，自無足採。
　３、被告再主張「原告91年5 月29日民事準備書（四）狀所引
      上證六土地面積計算書之附件二之建物登記謄本（被證六
      ），　其列印資料為91年5 月21日，此為原告於被告間行
      為完成後至少第三次至地政機關調閱本件系爭房地登記資
      料。」云云，按91年5 月21日固有申請建物登記謄本，原
      告訴代告之助理申請只要標示部、所有權部，不要他項權
      利部之建物登記謄本，因不動產大多有向銀行抵押借款，
      無須了解合建土地上所有住戶向銀行借貸情形，且可節省
      每張謄本20元之經費。但助理聽錯，只申請標示部之建物
      登記謄本，因該次申請建物登記謄本，目的係了解合建土
      地上全部建物之總面積（見被告所提出被證六號土地面積
      計算書第四點所載），故而沒有再申請建物所有權部之登
      記謄本。被告以原告有申請建物謄本，而推斷於斯時即已
      知悉被告間已完成贈與及買賣行為云云，自非可採。
  ４、綜上所陳，原告於上開91年間所申請土地及建物之登記謄
      本，尚無法知悉系爭建物已移轉所有權登記予癸○○、戊○○、丁○○之事實，否則早即對被告等人提起本件訴訟
      ，斷無於93年間知悉，而於93年10月6 日提出之理？故被
      告抗辯原告早於91年間即已知悉被告間之贈與及買賣行為
      ，已逾一年之除斥期間云云，即無理由。
（五）末查雖原證九號丁○○之送達證書係送達言詞辯論通知書
      及起訴狀繕本，係由同居人即其弟癸○○收受，惟此不僅
      生視為送達之效果，且按「非對話而為意思表示者，其意
      思表示，以通知達到相對人時，發生效力。」，民法第九
      十五條第一項前段定有明文，故被告丁○○自不得諉為不
      知該起訴狀之內容。且按龍安大第戶別編號C6棟2 至9 樓
      （門牌號碼為台北縣新莊市○○街200 號2 樓至9 樓）及
      C7棟一樓（門牌號碼為台北縣新莊市○○街10號）依被告
      六人及其他合建地主所簽訂之房屋分配同意書（附於臺灣
      板橋地方法院89年度重訴字第123 號卷第245 、246 頁，
      見原證十一號）第二條約定，被告林宜桐應有部分為三分
      之一，其餘子○○、林琇真、丁○○、癸○○、庚○○○
      、戊○○、林凱盈、林偉國各應有部分為十二分之一，汎
      錡建設公司曾於89年2 月21日委請吳展旭大律師以敦旭律
      字第890221號函發函予上開林宜桐、丁○○等九人，略以
      「今台端與甲○○○、乙○○就前揭房地（除C69F外）歸
      屬生有糾紛，．．．函請台端儘速解決，並於如函所示日
      期（即同年3 月10日）前辦妥過戶與交屋事宜，．．．」
      等語（原證十七），89年3 月1 日，上開林宜桐、丁○○
      等九人即具名函覆汎錡建設公司，略以「一、本人等與貴
      公司依合建契約，貴公司有義務將編號C61F至C69F及C71F
      之房屋移轉登記予本人等。二、雖然現在與乙○○、甲○○○二人有糾紛，但是伊二人並無權利要求前揭房地，．
      ．．三、鄭重以本函通知貴公司，未經本人同意不能擅自
      過戶交屋予乙○○等二人，．．．。」云云（見原證十七
      號），上開二函件為汎錡建設公司於鈞院89年度重訴字第
      123 號履行契約事件89年4 月26日所提出答辯狀所附之證
      一、證二號（見上開卷宗第56頁至第61頁，原證十七號）
      。故縱然被告丁○○以上開89年4 月14日由其弟癸○○收
      受之送達證書，不能證明伊知悉原告等二人請求移轉系爭
      房屋云云，惟依上開證據，被告丁○○早於上開送達證書
      送達起訴狀繕本及言詞辯論通知書之前，因於89年2 月間
      收受汎錡建設公司上開函件及嗣於89年3 月1 日共同具名
      致函汎錡建設公司時，即已知悉系爭建物，乙○○、甲○○○請求移轉，但伊與林宜桐等九人片面認為乙○○、甲○○○無權請求移轉之糾紛，從而，被告丁○○之後於90
      年8 月9 日買受林宜桐系爭建物時，顯亦知有損害原告乙○○、甲○○○之權利，原告乙○○、甲○○○自得依民
      法第二百四十四條第二項之規定訴請法院撤銷之。
（六）汎錡建設公司曾於89年2 月21日委請吳展旭大律師以敦旭
      律字第890221號函發函予上開林宜桐、丁○○等九人，略
      以「．．．四、今台端與甲○○○、乙○○就前揭房地（
      除C69F外）歸屬生有糾紛，林宜桐之土地持分且遭板橋地
      方法院以八十八年度執全金字第二一七五號假處分查封在
      案；另繼承人子○○之繼承登記亦尚未辦妥；故汎錡公司
      迄今無法履行移轉土地持分所有權，其歸責事由係在台端
      。五、雖有關房屋之過戶與交屋，並未受查封，非不可辦
      理移轉登記與交屋，惟　台端與乙○○等二人尚有糾紛，
      函請　台端儘速解決，並於如函所示日期前辦妥過戶與交
      屋事宜．．．。」等語（見原證十七號），經查汎錡公司
      確僅於90年8 月8 日移轉建物部分之所有權移轉登記（按
      林宜桐應有部分三分之一，庚○○○、戊○○、林凱盈、
      林偉國、子○○、癸○○、林琇真、丁○○各應有部分十
      二分之一辦理登記，見原證六號），而嗣後於90年8 月23
      日及31日被告間之買賣及贈與之所有權移轉登記，亦僅有
      建物部分之移轉登記，此見原證七號之登記申請書附繳證
      件欄僅有建物所有權狀及契稅繳納證明書等屬於建物移轉
      登記應繳之證件，子○○、庚○○○贈與所附繳之贈與稅
      免稅證明書贈與財產明細表亦僅載有建物，另林宜桐買賣
      部分，於登記申請書上備註欄載有「移轉之建物搭配權利
      人丁○○之土地持分並無違反公寓大廈管理條例第四條第
      二項之規定。」（贈與部分之登記申請書並無該項記載，
      似無該條例之適用），故該次移轉亦無土地部分之移轉，
      是土地部分均無異動，原告自無從因曾申請土地登記謄本
      而知悉被告間建物部分之移轉，被告以原告曾申領土地登
      記謄本應知悉本件建物之移轉云云，顯無足採。
（七）查公寓大廈管理條例第4 條第2 項係指區分所有建物與其
      基地所有權屬同一人所有而言。若「已登記之區分所有建
      物與其基地所有權非屬同一人者，不受本條項之限制。」
　    ，內政部85年2 月5 日台 (85) 內地字第8578394 號函釋
      在案（原證十八），本件被告子○○、庚○○○僅有系爭
      房屋應有部分十二分之一之所有權而無基地之所有權，依
      上開函釋，自得移轉系爭房屋之所有權登記予被告癸○○
      、戊○○。
（八）次查林宜桐係有系爭房屋及其基地之所有權（基地部分業
      經假處分查封在案），不符上開函釋規定。惟內政部87年
      1 月16日台 (87) 內地字第8785204 號函規定：「區分所
      有權人僅移轉其區分所有建物、基地所有權或地上權應有
      部分之一部分予其他區分所有權人時，如移轉後讓與及受
      讓之區分所有權人仍持有區分所有建物及其所屬基地之所
      有權或地上權之應有部分者，並不違反公寓大廈管理條例
      第四條第二項之立法意旨，登記機關應予受理。」（見原
      證十八號），林宜桐保留「新莊市○○街200 號4 樓」之
      房屋應有部分三分之一，而將其餘七間房屋各應有部分三
      分之一之所有權移轉登記予丁○○，而丁○○又有該基地
      之土地應有部分，故移轉後讓與人林宜桐及受讓人丁○○
      均持有區分所有建物及其所屬基地所有權之應有部分，符
      合上開函釋規定。從而，林宜桐自得依上開函釋，僅辦理
      系爭七間房屋所有權應有部分移轉登記予丁○○。
參、證據：提出下列證物為證。
原證1 ：協議書1 件。
原證2 ：判決書1 件。
原證3 ：準備程序筆錄1 件。
原證4 ：土地登記謄本8 件。
原證5 ：新莊地政事務所函1 件。
原證6 ：登記申請書1 冊。
原證7 ：登記申請書3 冊及建物異動索引資料32張。
原證8 ：起訴狀1 件。
原證9 ：送達證書1 件。
原證10：言詞辯論筆錄1 件。
原證11：房屋分配同意書1 件。
原證12：補充判決1 件。
原證13：裁定2 件及確定證明書1 件。
原證14：訊問證人筆錄1 件。
原證15：91年4 月1 日民事準備書（二）狀1 件。
原證16：財產歸屬資料清單3 張。
原證17：答辯狀、律師函及丁○○等9 人覆函各1 件。
原證18：大中國圖書公司印行公寓大廈管理法規彙編（下冊）節
        本1 件。
乙、被告方面：
壹、聲明：駁回原告之訴。
貳、陳述：
一、本件不符民法第244條撤銷詐害債權之要件：
（一）原告主張之債權無效：
　１、原告自民國59年承租系爭土地搭建豬舍（參被證一），租
　  　金每年僅新台幣400 元整，15年租約到期後，仍繼續無權
　    佔用拒不返還。嗣後因被告子○○、庚○○○及林宜桐與
      訴外人汎錡建設股份有限公司（以下簡稱汎錡建設）定有
      合建契約，就系爭土地定有交付期限及鉅額逾期違約金，
      因此被告遂一再請求原告返還系爭土地，惟原告非但拒不
      返還，更利用此一機會要求被告需贈與多數不動產及鉅額
      現金後，才同意交還土地。被告當時處於汎錡建設巨額逾
      期違約金之沉重壓力下，不得已被脅迫而簽下原證一之協
      議書，惟因該協議書係受脅迫而非出於自由意願而為之贈
      與契約，因此請律師發函主張該贈與契約無效（參被證二
      ）。
　２、按系爭協議書中記載，被告需交付不動產9 戶、車位7位
　  　及現金300 萬元，原告始同意搬遷。惟查，原告等係無權
　    占有系爭土地，依法本負有返還義務，故該協議書兩造之
      給付義務並無對價關係，性質上屬於贈與契約，依修正前
      民法第407 條規定：「以非經登記不得移轉之財產為贈與
      者，在未為移轉登記前，其贈與不生效力。」故本協議書
      中有關不動產贈與部分因尚未為移轉登記，該贈與契約自
      屬無效。
　３、原告等無權侵占系爭土地在先，後又利用被告與汎錡建設
　  　合建契約交地期限之壓力，趁機無理要求被告需贈與多數
　    建物不動產及現金，係以不法行為侵害被告所有權及簽約
      意思表示自由權，構成民法第184 條侵權行為，該協議書
      之簽定違反公共秩序善良風俗，並違反法律保障所有權人
      之意旨，依民法第72條該協議書應屬無效。
　４、原告以無權占有系爭土地之現況，並利用被告受合建契約
　  　逾期違約金期限壓力之機會，脅迫被告等簽定系爭協議書
　    ，令被告等負擔不合理的給付義務，因原告之行為已經構
      成民法第184 條侵權行為，依民法第198 條規定：「因侵
      權行為對於被害人取得債權者，被害人對該債權之廢止請
      求權，雖因時效而消滅，仍得拒絕履行。」因此，被告等
      依法得拒絕履行系爭協議書。
（二）本件屬於民法第244 條第3 項特定物給付，無撤銷權適用
      。原告所主張之債權均屬於給付特定物為標的者，依民法
      第244 條第3 項規定：「債務人之行為，非以財產為標的
      ，或僅有害於以給付特定物為標的之債權者，不適用前兩
      項之規定。」即無債權人撤銷權之適用，故本件原告主張
      撤銷權無理由。
（三）被告丁○○非明知，不符撤銷權要件。
　１、被告林宜桐與丁○○間之買賣行為，被告丁○○係基於對
　  　價關係購買，並非所謂受益人，再者，被告丁○○於購買
    　時，並不知悉林宜桐與原告等另案糾紛之內容為何。
　２、原告提出原證九之送達證書，亦非被告丁○○親自收受，
  　　而係其兄所收受，僅生法律上視為送達之效果，並不能證
    　明丁○○明知此事。再者，被告丁○○若果真知情，又何
      需購買該有爭議之房屋，顯於常情不符。故被告林宜桐與
      丁○○間之買賣行為，與民法第244 條第2 項之要件「受
      益人於受益時亦知其情事者」之要件不符。
二、本件已罹於撤銷權行使法定期間：
（一）本件已於3 年多前移轉。緣被告等間贈與及買賣行為早於
      90年8 月9 日已經完成，而原告遲至三年多後，即93年10
      月6 日始提起本件訴訟，已有害於已穩定之法律關係，屬
      危害交易行為之安全，並違背民法第二百四十五條規定關
      於一年短期持斥期間之規定及立法精神。
（二）原告於與本件系爭標的物相同之他案訴訟中，曾多次至地
      政機關調閱係爭標的資料。
　１、原告於兩造間另案關於原證一協議書履行爭議之上訴第二
　  　審訴訟程序中（案號：91年度重上字第56號），曾多次向
　    地政機關調閱本件系爭土地及建物之登記資料，並申請列
      印謄本最為提出於法院之證據資料，故原告稱其不知情云
      云，顯然與事實不符。
　２、從兩造間另案91年度重上字第56號案件之訴訟程序中資料
　  　顯示，原告至少有以下數次曾至地政機關調閱系爭建物登
    　記資料之紀錄：
　Ａ、原告於91年3 月18日民事準備書（一）狀（被證三）第3
      頁表示，原告於上訴後曾經向地政機關聲請土地登記謄本
      ，查原告係於90年11月30日提起上訴（被證四），當時被
      告間之贈與及買賣行為已經完成，則原告最少於提起上訴
      至提出準備書（一）狀期間，曾經至地政機關調閱過本件
      系爭房地資料，當時即已經知悉被告間之贈與及買賣行為
      ，迄今早逾民法第245 條規定關於一年短期除斥期間。
　Ｂ、原告91年4 月1 日民事準備書（二）狀所引上證三之土地
　  　登記謄本（被證五），其列印時間為91年3 月27日，由此
　    可知，此為原告於被告間行為完成後至少第2 次至地政機
      關調閱本件系爭房地登記資料。
　Ｃ、原告91年5 月29日民事準備書（四）狀所引上證六土地面
　  　積計算書之附件二之建物登記謄本（被證六），其列印資
　    料為91年5 月21日，此為原告於被告間行為完成後至少第
      3 次至地政機關調閱本件系爭房地登記資料。
（三）從原告調閱的資料中，已可知本件移轉事實：
　１、按公寓大廈管理條例第4 條第2 項「專有部分不得與其所
　  　屬建築物共用部分之應有部分及其基地所有權或地上權之
    　應有部分分離而為移轉或設定負擔」，故被告間之買賣及
      贈與標的，依法必須連同土地及建物一併為移轉，不得分
      離移轉。因此從建物所佔土地之登記謄本上，即可查知其
      上建物所有權情形，因為依法公寓大廈建物所有權之移轉
      必定是連同土地所有權移轉，否則根本無法辦理移轉登記
      。
　２、此理亦為原告所明知，參見原告於91年度重上字第56號案
　  　件提出之91年5 月29日民事準備（四）狀之上證六號「上
    　訴人乙○○、甲○○○應請求土地面積計算書」中第2 頁
      之驗證，原告自己即舉建號4703及4754為例，利用該建號
      所佔地號之土地登記謄本所有權部所記載之應有部分，來
      推算建物應分配之土地面積。
　３、次查，地政事務所之土地登記謄本，全部內容分為兩部分
　  　，第一部分為土地標示部，第二部分則為土地所有權部，
    　第二部分詳細記載該筆土地全部所有權人及其所佔應有部
      分比例。本件係爭標的建物所佔土地為新莊四維段第747
　　　及第748 號，而原告於90年12月4 日即向地政機關列印新
　  　莊四維段第747 及第748 號地號之土地登記謄本地號全部
　    內容（被證七），而非僅列印部分節本，因此該筆土地上
      所有權人姓名、持分全部都會詳細記載其上。
　４、綜上，從原告於90年12月4 日主動向地政機關聲請列印之
　  　「新莊四維段第747 及第748 號地號之土地登記謄本 (地
　    號全部)」 資料中，即可以得知被告間權利移轉之情事，
      也可以看出被告子○○及庚○○○於該土地已無所有權之
      事實，原告僅空言毫不知情，顯然與事實不符。
參、證據：提出下列證物為證。
被證1 ：租賃契約1 件。
被證2 ：律師函1 件。
被證3 ：91年3 月18日民事準備書（一）狀1 件。
被證4 ：90年11月30日上訴狀1 件。
被證5 ：91年4 月1 日民事準備書（二）狀之土地登記謄本。
被證6 ：91年5 月29日民事準備書（四）狀之建物登記謄本。
被證7 ：91年5 月29日民事準備書（四）狀之土地面積計算書及
        土地登記謄本。
    理  由
甲、程序方面：
    按當事人死亡者，訴訟程序在有繼承人、遺產管理人或其他
    依法令應續行訴訟之人承受訴訟前當然停止；該承受訴訟人
    於得為承受時，應即為承受之聲明，民事訴訟法第168 條、
    第175 條分別定有明文。查本件原起訴被告林宜桐於訴訟程
    序中之民國94年3 月7 日死亡，嗣經其繼承人丑○○、己○○、丙○○、辛○○、壬○○等5 人聲明承受訴訟，有林宜
    桐繼承人戶籍謄本、繼承系統表、聲明承受訴訟狀等件附卷
    可稽，爰依上開規定准予承受本訴訟。
乙、實體方面：
一、原告主張：（一）被告子○○、庚○○○、林宜桐於87年3
    月6 日與原告協議就伊等所提供座落於台北縣新莊市○○段
    748 地號土地與訴外人汎錡建設公司合建之龍安大第戶別編
    號C6、C7棟1 樓及戶別編號C6棟2 至8 樓暨車位7 位分配予
    原告，上開協議書所載之C6棟2 至8 樓及C7棟1 樓，即附表
    一、二、三所示之8 間建物，於訴外人汎錡建設公司移轉所
    有權登記與被告林宜桐應有部分3 分之1 ，被告子○○及庚○○○各12分之1 後，再由被告子○○、林宜桐、庚○○○
    移轉登記與原告。惟被告子○○、庚○○○、林宜桐竟於取
    得所有權登記後，均於90年8 月9 日，被告子○○、庚○○○分別將其所取得之系爭8 間建物應有部分12分之1 贈與予
    其子即被告癸○○、戊○○，並嗣分別於90年8 月23日及31
    日辦畢所有權移轉登記；被告林宜桐將其所取得之應有部分
    3 分之1 ，除建號4860號建物（即新莊市○○街200 號4 樓
    ）外，其餘7 間建物出賣與其姪子即被告丁○○，並於90年
    8 月31日辦畢所有權移轉登記。（二）原告於另案即臺灣高
    等法院91年度重上字第56號案件進行準備程序時之93年3 月
    15日，法官諭令本件原告提出系爭8 間建物分配土地應有部
    分之詳細情形及原則，原告因而於93年3 月30日申領建物登
    記謄本後，始悉上開情事。被告子○○、庚○○○及林宜桐
    以贈與或買賣為原因移轉所有權登記予被告癸○○、戊○○
    及丁○○之行為，有害於原告之債權。爰依民法第244 條第
    1 、2 、4 項前段之規定提起本件訴訟，請求判決如主文第
    1 至6項 所示等情。
二、被告則以：（一）本件不符民法第244 條撤銷詐害債權之要
    件，蓋原告原本係無權占用被告子○○等3 人所有之系爭土
    地，被告當時處於汎錡建設巨額逾期違約金之沉重壓力下，
    不得已被脅迫而與原告簽訂協議書，因系爭協議書係受脅迫
    而非出於自由意願而為之贈與契約，遂請律師發函主張該贈
    與契約無效，且系爭協議書中有關不動產贈與部分因尚未為
    移轉登記，依修正前民法第407 條規定，該贈與契約自屬無
    效。原告以不法行為侵害被告所有權及簽約意思表示自由權
    ，構成民法第184 條侵權行為，系爭協議書之簽訂違反公共
    秩序善良風俗，依民法第72條系爭協議書應屬無效。因原告
    之行為構成民法第184 條侵權行為，因此被告得依民法第19
    8 條規定拒絕履行系爭協議書。原告所主張之債權均屬於給
    付特定物為標的者，依民法第244 條第3 項規定即無債權人
    撤銷權之適用。又被告林宜桐與丁○○間之買賣行為，被告
    丁○○係基於對價關係購買，並非所謂受益人，再者，被告
    丁○○於購買時，並不知悉林宜桐與原告等另案糾紛之內容
    為何，故本件原告主張撤銷權為無理由。（二）本件已罹於
    撤銷權行使之法定除斥期間，蓋被告等間之贈與及買賣行為
    早於90年8 月9 日業已完成，然原告遲至3 年多後之93年10
    月6 日始提起本件訴訟，顯已逾越民法第245 條所規定1 年
    之除斥期間，是本件原告之請求，要無理由等語，資為抗辯
    。
三、原告主張被告子○○、庚○○○、林宜桐於取得如附表一、
    二、三所示之8 間建物所有權登記後，均於90年8月9日，被
    告子○○、庚○○○分別將其所取得之系爭8 間建物應有部
    分12分之1 贈與予被告癸○○、戊○○，並嗣分別於90年8
    月23日及31日辦畢所有權移轉登記；被告林宜桐將其所取得
    之應有部分3 分之1 ，除建號4860號建物（即新莊市○○街
    200 號4 樓）外，其餘7 間建物出賣與被告丁○○，並於90
    年8 月31日辦畢所有權移轉登記之事實，業據原告提出協議
    書影本1 份及系爭建物登記簿謄本影本8 份為證，並為被告
    所不爭執，自堪信為真實。惟被告等既以開情詞置辯，本件
    自應審酌原告是否有民法第244 條之撤銷權存在，經本院整
    理認應予審酌之爭點如下：
（一）原告得否主張撤銷訴權即本件是否符合民法第244 條撤銷
      詐害行為之要件：
  １、原告與被告子○○、庚○○○、林宜桐等3 人間是否有債
　　  權存在？
  ２、本件被告子○○、庚○○○、林宜桐等3 人之行為是否屬
      於民法第244 條第3 項，僅有害於以給付特定物為標的之
      債權，而無撤銷訴權之適用？
  ３、被告林宜桐與丁○○為買賣之有償行為時，丁○○是否明
  　　知有損害於債權人即原告之權利者？
（二）原告請求撤銷上開詐害行為時已否逾民法第245 條規定之
      1 年除斥期間？
四、本院爰就前揭爭點，依序說明如下：
    按債務人所為之無償行為，有害及債權者，債權人得聲請法
    院撤銷之；債務人所為之有償行為，於行為時明知有損害於
    債權人之權利者，以受益人於受益時亦知其情事者為限，債
    權人得聲請法院撤銷之；債務人之行為非以財產為標的，或
    僅有害於以給付特定物為標的之債權者，不適用前二項之規
    定。債權人依第一項或第二項之規定聲請法院撤銷時，得並
    聲請命受益人或轉得人回復原狀。民法第244條第1項至第4
    項分別定有明文。而本條之撤銷權，即學說所稱之撤銷訴權
    ，須以訴之形式向法院請求為撤銷其行為之形成判決，始能
    發生撤銷之效果，最高法院54年台上字第975 號判例可資參
    照。從而原告主張被告之贈與行為與買賣行為有害於原告之
    債權，依前開規定訴請法院撤銷，係主張有形成權存在，請
    求法院以判決形成撤銷之法律效果，關於形成權存在之事實
    ，為權利發生之事實，自應由原告舉證證明，合先敘明。
（一）原告得否主張撤銷訴權即本件是否符合民法第244 條撤銷
      詐害行為之要件：
  １、原告與被告子○○、庚○○○、林宜桐等3 人間是否有債
　　  權存在？
  Ａ、原告起訴主張被告子○○等3 人於87年3 月6 日與原告2
      人協議，就伊等所提供座落於台北縣新莊市○○段748 地
      號土地與訴外人汎錡建設股份有限公司合建之龍安大第戶
      別編號C6、C7棟1 樓及戶別編號C6棟2 至8 樓暨車位7 位
      分配予原告，固據其提出協協議書1 份為證，被告子○○
      等3 人均對系爭協議書之真正並不爭執，惟被告楊玉等英
      3 人先以：原告原本係無權占用被告子○○等3 人所有之
      系爭土地，被告當時處於汎錡建設公司巨額逾期違約金之
      沉重壓力下，不得已被脅迫而與原告簽訂系爭協議書，因
      系爭協議書係受脅迫而非出於自由意願而為之贈與契約，
      遂請律師發函主張該贈與契約無效；且依系爭協議書第2
      條之內容觀之，本協議者係屬不動產之贈與，而以原告自
      系爭土地搬遷為條件，性質上為附負擔之贈與，該不動產
      贈與部分因尚未為移轉登記，依修正前民法第407 條規定
      ，該贈與契約自屬無效等語，業據其提出租賃契約及被告
      於88年7 月1 日發予原告之律師函影本各1 份為證。
  Ｂ、經查核原告與被告子○○等3 人簽訂之系爭協議書，除第
      2 條已明訂分配之不動產明細外，尚於第5 條約定：「甲
      方（即被告子○○3 人）支付乙方 (即原告)之 搬遷費新
      台幣300 萬元整，於立協議書同時交付」等語明確，被告
      子○○等3 人亦於本院89年度重訴字第123 號案件之90年
      7 月23日言詞辯論筆錄自認已交付300 萬元搬遷費與原告
      等情，且亦自認簽訂協議書之起因，係其等與汎錡建設公
      司之合建契約因原告占有系爭土地而無法履行，因而簽訂
      等語，參以上揭被告子○○等3 人同意將如系爭協議書第
      1 項之不動產及車位移轉所有權，並交付高達300 萬元之
      搬遷費與原告，而原告依系爭協議書負有自系爭土地搬遷
      之義務，則原告與被告子○○等3 人因簽訂協議書而互負
      有相當之義務，是系爭協議書之性質，並非被告辯稱「附
      負擔之贈與」；又被告子○○等3 人另辯稱原告先前固於
      59年5 月19日向林宜桐、林宜宗（子○○之夫）及林宜柳
      （庚○○○之夫）承租系爭土地，惟租期自59年1 月1 日
      至73年12月31日，然自73年12月31日後兩造即未再續約，
      原告應係無權占有系爭土地，惟為原告否認，並以原告與
      林宜桐、林宜宗、林宜柳已就系爭土地依民法第451 條成
      立「不定期限之租賃」等情為辯，惟不論原告就系爭土地
      之使用之法律關係為何，被告子○○等3 人既抗辯原告係
      無權占有，自應尋求合法訴訟程序以解決上開紛爭，然子
      ○○3 人既於嗣後與原告簽訂系爭協議書，即應認兩造簽
      立協議書，即在解決上述之爭執，即就原告於簽訂系爭協
      議書前使用系爭土地之法律關係不再爭執，而逕依系爭協
      議書上之約定處理，是原告於簽訂協議書前使用系爭土地
      究係何種法律關係，自不影響嗣後簽訂協議書之效力；另
      被告子○○等3 人辯稱於87年3 月6 日簽訂協議書，是在
      迫於無奈甚或幾近被脅迫之狀態之狀況下，惟子○○等3
      人於簽訂協議書後即發函主張系爭協議書無效等情，惟為
      原告所否認，另經臺灣高等法院院91年度重上字第56號案
      件審理中訊據證人即協議書之見證人吳共業、見證律師吳
      展旭之證言，均未證述兩造簽訂協議書當時有何脅迫之情
      事，且被告子○○等3 人所謂「迫於無奈」、「幾近被脅
      迫」之狀態究係為何，均未見其舉證，其等所稱「幾近被
      脅迫」之狀態，亦與脅迫有間，其等雖於88年7 月1 日委
      託律師發函原告表示系爭協議書係屬無效，然查上開協議
      ，並未見有何無效之情形，是被告子○○等3 人前開所辯
      ，均乏依據，無足妨礙原告2 人得依系爭協議書為相關之
      請求。雖被告子○○等3 人就本院89年度重訴字第123 號
      判決提起上訴，現於臺灣高等法院91年度重上字第56號審
      理中，尚未結案。惟本院於90年12月18日宣判之補充判決
      部分，則已確定，該補充判決亦係以認定系爭協議書有效
      為前提而作出之判決，故協議書係屬有效，並無脅迫，且
      性質上非屬贈與契約之認定，業經判決確定。被告於本案
      ，再執前開理由抗辯，自無足採，亦無民法第198 條債權
      廢止請求權之適用。
　２、本件被告子○○、庚○○○、林宜桐等3 人之行為是否屬
　　　於民法第244 條第3 項，僅有害於以給付特定物為標的之
　　  債權，而無撤銷訴權之適用？
      被告以本件原告所主張之債權均屬於給付特定物為標的者
      ，依民法第244 條第3 項之規定即無債權人撤銷權之適用
      ，故本件原告主張撤銷權為無理由等語置辯。經查民法第
      244 條第3 項固規定：「債務人之行為非以財產為標的，
      或僅有害於以給付特定物為標的之債權者，不適用前二項
      之規定」，惟本件被告子○○、庚○○○、林宜桐就附表
      一、二、三所示建物所為贈與及買賣並移轉所有權登記之
      行為，並非僅有害及原告請求給付特定物為標的之債權，
      尚有害及原告其他之金錢債權。茲說明如下：
  Ａ、被告子○○、庚○○○、林宜桐依87年3 月6 日與原告所
      簽訂系爭協議書之規定，自應將龍安大第戶別編號C6、C7
      壹樓（2 戶合計36坪）及戶別編號C6二至八樓（其每戶不
      足36坪部分，全數7 戶以300 萬元補貼）暨車位7 位移轉
      所有權登記與原告。惟依被告6 人及其他合建地主所簽訂
      之房屋分配同意書第2 條約定，被告林宜桐應有部分為3
      分之1， 惟子○○、庚○○○應有部分僅各12分之1 ，其
      餘之應有部分均為林宜宗之子女林琇真、丁○○、癸○○
      及林宜柳之子女戊○○、林凱盈、林偉國各依應有部分12
      分之1 所有，惟其等並非系爭協議書之當事人，是被告子
      ○○、庚○○○無法給付其各應移轉之權利範圍3 分之1
      之差額各為12分之3 （即3 分之1 減去12分之1 ）部分，
      自應負債務不履行之損害賠償，上開7 個車位，每位以50
      萬元計，被告子○○、庚○○○各應賠償原告車位之損害
      為87萬5,0 00元（計算方式：50萬元乘以7 （車位數）乘
      以2 分之1 （無法給付之應有部分）除以2 （子○○及庚○○○二人）；C6棟1 樓之房屋依上開「房屋分配同意書
      」第2 條規定，係屬訴外人林宜銘所有，而C7棟1 樓係分
      配被告6 人及林琇真、林凱盈、林偉國3 人，僅有33.77
      坪，不足36坪，則此債務不履行之損害賠償數額為30萬元
      乘以2.23坪，即為66萬9,000 元，因係可分之債，自應由
      被告子○○、庚○○○、林宜桐3 人各平均分擔22萬3,00
      0 元；C6棟2 至8 樓，每戶均不足36坪，依系爭協議書規
      定，被告子○○、庚○○○、林宜桐應以300 萬元補貼原
      告，而此亦係可分之債，自應由被告子○○、庚○○○、
      林宜桐3 人各平均分擔100 萬元。以上3 項合計被告子○○、庚○○○各應給付原告209 萬8,000 元；被告林宜桐
      應給付原告122 萬3,000 元，此部分業經本院89年度重訴
      字第123 號90年11月5 日判決命被告子○○、庚○○○、
      林宜桐給付。
　Ｂ、C6棟2 至8 樓，被告林宜桐應有部分為3 分之1 ，而子○○、庚○○○應有部分各為12分之1 ，其餘之應有部分均
 　　 為林宜宗之子女林琇真、丁○○、癸○○及林宜柳之子女
      戊○○、林凱盈、林偉國各依應有部分12分之1 所有，則
      被告子○○、庚○○○無法給付其應移轉之權利範圍各為
      12分之3 部分，原告自得請求債務不履行之損害賠償，上
      開7 戶建物建造成本每坪以4 萬2,00 0元計，則此7 戶建
      物被告子○○、庚○○○各應賠償原告損害為224 萬7,63
      0 元（計算方式：4 萬2,000 元乘以7 （戶數）乘以30點
      58（每戶坪數）乘以2 分之1 （無法給付之應有部分）除
      以2 （子○○及庚○○○2 人），因前開判決漏判，經原
      告聲請補充判決，本院89年度重訴字第123 號於90年12月
      18日即作出補充判決命被告子○○及庚○○○各應給付原
      告224 萬7, 630元。被告子○○、庚○○○及林宜桐對於
      上開補充判決並未提出上訴，嗣於臺灣高等法院審理時擴
      張上訴聲明，請求廢棄原法院90年12月18日所為之補充判
      決，駁回對造關於該部分在第一審之訴及假執行之聲請，
      惟經臺灣高等法院91年度重上字第56號裁定「子○○、庚○○○、林宜桐擴張上訴之部分駁回」，雖被告子○○等
      3 人提出抗告，但仍經最高法院92年度台抗字第573 號裁
      定駁回抗告而確定，此有上開臺灣高等法院、最高法院裁
      定及確定證明書影本各1 份在卷可參。故原告對於被告子
      ○○、庚○○○尚有金錢債權各為435 萬5,630 元（其中
      各有224 萬7,630 元，係已確定），對於被告林宜桐尚有
      金錢債權為122 萬3,000 元。
  Ｃ、再者，債務人所為之無償行為有害及債權者，債權人得聲
      請法院撤銷之。而所謂有害於債權人之債權，係指減少其
      積極財產，或增加消極財產，因而足以減少其一般財產，
      削弱共同擔保，致債權受有損害而不能受完全之清償者。
      查被告子○○所有之其他財產僅有MAZDA,2003年份，1991
      CC之汽車1 輛，不足清償上開435 萬5,630元之金錢債權
      ，故其將附表一所示建物贈與並移轉所有權登記予被告癸○○，自有害及原告上開給付特定物為標的之債權及金錢
      債權甚明；而被告庚○○○並無其他財產，故其將附表二
      所示建物贈與並移轉所有權登記予被告戊○○，自有害及
      原告上開給付特定物為標的之債權及金錢債權，更不待言
      ；另被告林宜桐雖有2 筆土地、3 間房屋，但其所有新莊
      市○○段748 、748-1 號兩筆土地各應有部分3 分之1 及
      新莊市○○里○○街200 號4 樓應有部分3 分之1 之房屋
      係應移轉所有權登記予原告，而其餘新莊市○○里○○路
      250 號、252 號應有部分6 分之1 之2 間係未辦理保存登
      記之違章鐵皮房屋，其現值僅為119,333 元及228,933 元
      ，亦不足清償上開原告對於被告林宜桐122 萬3,000 元之
      金錢債權，故其將附表三所示建物出賣與被告丁○○並移
      轉所有權登記，顯然已使原告之債權有不能受償之虞，非
      如被告所辯林宜桐名下有多筆房屋、土地，無所謂無資力
      之情事云云，自有害及原告上開給付特定物為標的之債權
      及金錢債權，此有原告提出申請財政部台灣省台北市國稅
      局被告子○○、庚○○○、林宜桐3 人之財產歸屬資料清
      單各1 紙在卷可佐，堪信為真實，被告3 人所辯洵無足採
      。是以，被告子○○、庚○○○、林宜桐就如附表一、二
      、三所示建物所為贈與及買賣並移轉所有權登記之行為，
      並非僅有害及原告請求給付特定物為標的之債權，依民法
      第244 條第3 項之規定，原告自得提起本件撤銷詐害債權
      之訴。
  ３、被告林宜桐與丁○○為買賣之有償行為時，丁○○是否明
  　　知有損害於債權人即原告之權利者？
  Ａ、被告抗辯被告林宜桐與丁○○間之買賣行為，被告丁○○
      係基於對價關係購買，並非所謂受益人，再者，被告丁○○於購買時，並不知悉所為買賣行為有害於債權人即原告
      之權利，並以原告提出本院89年度重訴字第123 號89年4
      月14日之送達證書，亦非被告丁○○親自收受，而係其兄
      所收受，僅生法律上視為送達之效果，並不能證明丁○○
      明知此事且被告丁○○若果真知情，又何需購買該有爭議
      之房屋，顯與常情不符。故被告林宜桐與丁○○間之買賣
      行為，與民法第244 條第2 項之要件「受益人於受益時亦
      知其情事者」之要件不符等語。
  Ｂ、查雖上開送達證書係送達言詞辯論通知書及起訴狀繕本，
      係由被告丁○○之同居人即其弟癸○○收受，惟此不僅生
      視為送達之效果，且按非對話而為意思表示者，其意思表
      示，以通知達到相對人時，發生效力，民法第95條第1 項
      前段定有明文，故被告丁○○自不得諉為不知該起訴狀之
      內容。且按龍安大第戶別編號C6棟2 至9 樓（門牌號碼為
      台北縣新莊市○○街200 號2 樓至9 樓）及C7棟一樓（門
      牌號碼為台北縣新莊市○○街10號）依被告6 人及其他合
      建地主所簽訂之房屋分配同意書第2 條約定，被告林宜桐
      應有部分為3 分之1 ，其餘子○○、林琇真、丁○○、癸○○、庚○○○、戊○○、林凱盈、林偉國各應有部分為
      12分之1 ，汎錡建設公司曾於89年2 月21日委請吳展旭律
      師以敦旭律字第890 221 號函發函予上開林宜桐、丁○○
      等9 人，略以「今台端與甲○○○、乙○○就前揭房地（
      除C69F外）歸屬生有糾紛，．．．函請台端儘速解決，並
      於如函所示日期（即同年3 月10日）前辦妥過戶與交屋事
      宜，．．．」等語，89年3 月1 日，上開林宜桐、丁○○
      等9 人即具名函覆汎錡建設公司，略以「一、本人等與貴
      公司依合建契約，貴公司有義務將編號C61F至C69F及C71F
      之房屋移轉登記予本人等。二、雖然現在與乙○○、甲○○○二人有糾紛，但是伊二人並無權利要求前揭房地，．
      ．．三、鄭重以本函通知貴公司，未經本人同意不能擅自
      過戶交屋予乙○○等二人，．．．」云云，上開2 函件附
      於另案89年度重訴字第123 號履行契約事件卷宗第56頁至
      第61頁。故縱然被告丁○○以上開89年4 月14日由其弟癸○○收受之送達證書，不能證明伊知悉原告請求移轉系爭
      房屋云云，惟依上開證據，被告丁○○早於上開送達證書
      送達起訴狀繕本及言詞辯論通知書之前，因於89年2 月間
      收受汎錡建設公司上開函件及嗣於89年3 月1 日共同具名
      致函汎錡建設公司時，即已知悉系爭建物，原告請求移轉
      ，但伊與林宜桐等9 人片面認為原告無權請求移轉之糾紛
      ，此上開函件及送達證書影本各1 份附卷可參。故被告丁○○之後於90年8 月9 日買受林宜桐系爭建物時，顯亦知
      有損害原告之權利，原告自得依民法第244 條第2 項之規
      定訴請法院撤銷之。
（二）原告請求撤銷上開詐害行為時已否逾民法第245 條規定之
      1 年除斥期間？
  １、民法第244 條之撤銷權，依同法第245 條規定：「前條撤
      銷權，自債權人知有撤銷原因時起，一年間不行使，或自
      行為時起，經過十年而消滅」，此項法定期間為除斥期間
      ，其時間經過時權利即告消滅。而該除斥期間固無待當事
      人主張，法院得逕依職權適用之。然依通說見解，債務人
      如主張債權人已逾該條之除斥期間者，應負舉證之責。
  ２、被告主張原告於兩造間另案即臺灣高等法院91年度重上字
      第56號案件審理中之91年3 月18日所提出民事準備書狀表
      示，原告曾經向地政機關聲請土地登記謄本，當時被告間
      之贈與及買賣行為已經完成，則原告最少於提起上訴至準
      備書狀期間，曾經至地政機關調閱過本件系爭房地資料，
      當時即已知悉被告間之贈與及買賣行為，迄今早逾民法第
      245 條規定關於1 年短期除斥期間等語。查原告於本院89
      年度重訴字第123 號案件係請求被告林宜桐移轉新莊市○○段748 地號面積379.89平方公尺之土地應有部分3 分之
      1 移轉登記與原告，係遭判決敗訴，敗訴之理由係認合建
      之房屋應係各持分合建之6 筆土地，而非原告主張之748
      號土地，因而原告申請土地登記謄本，以了解各筆土地上
      是否均有相同建號之建物，並未申請建物登記謄本，被告
      臆測原告曾調閱建物登記謄本，顯無足採。
  ３、被告又主張原告於臺灣高等法院91年度重上字第56號案件
      審理中之91年4 月1 日所提出民事準備書狀所引之土地登
      記謄本，其列印時間為91年3 月27日，由此可知，此為原
      告於被告間行為完成後至少第2 次至地政機關調閱本件系
      爭房地登記資料等語。惟查原告亦未申請建物登記謄本，
      被告推測原告有調閱建物登記謄本，亦無足採。
  ４、被告再主張原告於上開案件審理中之91年5 月29日所提出
      民事準備書狀所引之建物登記謄本，其列印資料為91年5
      月21日，此為原告於被告間行為完成後至少第3 次至地政
      機關調閱本件系爭房地登記資料等語。惟查原告就系爭房
      地僅申請標示部之建物登記謄本，因該次申請建物登記謄
      本，目的係了解合建土地上全部建物之總面積，故未再申
      請建物所有權部之登記謄本。被告徒以原告有申請建物謄
      本，而推斷於原告斯時即已知悉被告間已完成贈與及買賣
      行為云云，自非可採。
  ５、綜上所述，原告於上開91年間所申請土地及建物之登記謄
      本，尚無法知悉被告子○○等3 人已將系爭建物移轉所有
      權登記予被告癸○○、戊○○、丁○○之事實，否則早即
      對被告等人提起本件訴訟，原告於93年3 月30日始悉系爭
      房地前述移轉之經過，認為有害及伊之債權，嗣於同年10
      月6 日提起本件撤銷詐害行為訴訟，亦有系爭土地及建物
      登記謄本及本院收狀章戳附卷可稽，故原告提起本件訴訟
      顯未逾1 年之除斥期間，應可認定，被告於對原告係於91
      年間，即已知有撤銷原因之事實，復未能舉證以實其說，
      空言所辯本件已逾1 年除斥期間，撤銷訴權即告消滅云云
      ，委無可採。
五、從而，原告依民法第244 條第1 項之規定，請求撤銷被告間
    就贈與及買賣系爭房地之債權及物權行為，於法有據，應予
    准許，爰為判決如主文第1 項、第3 項、第5 項所示；又民
    法第244 條第1 項規定之撤銷權因兼有形成權及請求權之性
    質，原告並依同條第4 項之規定起訴請求受益人即被告癸○○、戊○○、丁○○塗銷系爭房地所有權移轉登記，亦屬有
    據，應併准許，爰為判決如主文第2 項、第4 項、第6 項所
    示。
六、本件事證已臻明確，兩造其餘主張及攻擊防禦方法，核與判
    決結果不生影響，爰不一一論述，併此敘明。
據上論結，本件原告之訴為有理由，依民事訴訟法第78條、第85
條第1 項前段，判決如主文。
中　　華　　民　　國　　94　　年　　9 　　月　　22　　日
                  民事第二庭    法　官　連士綱
以上正本係照原本作成
如對本判決上訴，須於判決送達後20日內向本院提出上訴狀
中　　華　　民　　國　　94　　年　　9 　　月　　22　　日
                                書記官　李宏明
